【裁判字號】    98,上訴,454
【裁判日期】    980512
【裁判案由】    毒品危害防制條例等
【裁判全文】
臺灣高等法院刑事判決                 98年度上訴字第454號
上  訴  人  臺灣板橋地方法院檢察署檢察官
上  訴  人
即  被  告  乙○○
                    （現於臺灣臺北監獄臺北分監執行中）
選任辯護人  張寧洲  律師
被      告  甲○○
                    （
選任辯護人  鄭文龍  律師
            蔡碧家  律師
上列上訴人等因被告等違反毒品危害防制條例案件，不服臺灣板
橋地方法院96年度訴字第2924號，中華民國97年9月11日、97年
12月29日第一審判決（起訴案號：臺灣板橋地方法院檢察署96年
度偵字第9633、11526、11058、12708、14742號），提起上訴，
，本院判決如下：
    主  文
原判決除乙○○轉讓第一級毒品海洛因部分（即附表編號七、八
部分）及甲○○部分外均撤銷。
乙○○犯如附表編號一至六及編號九至十所示之罪，各處如附表
編號附表編號一至六及編號九至十所示之刑。
其餘上訴駁回。
乙○○前揭撤銷改判部分與其被駁回之部分，應執行無期徒刑，
褫奪公權終身；扣案之海洛因陸包（淨重肆點陸參公克）、海洛
因貳包（淨重肆點肆伍公克）及甲基安非他命壹大包、拾壹中包
、拾壹小包（合計貳拾參包，驗後毛重肆陸點柒公克）、甲基安
非他命肆包（驗後淨重參伍點柒壹公克），沒收銷燬之；販賣毒
品所得之財物新臺幣伍仟元均沒收，如全部或一部不能沒收時，
以其財產抵償之。扣案之電子磅秤壹臺、大分裝袋壹包、小分裝
袋參包、分裝工具參支、帳冊壹本、電話簿貳本、行動電話伍具
（門號0000000000、0000000000、0000000000、0000000000 、
0000000000），及電子磅秤壹臺、分裝袋1號袋壹佰個、分裝袋0
號袋貳佰伍拾個、行動電話參具（門號0000000000、0000000000
、0000000000）均沒收。
    事  實
一、乙○○明知海洛因、甲基安非他命分係毒品危害防制條例所
    規定之第一級及第二級毒品，不得非法販賣及轉讓，該第二
    級毒品甲基安非他命亦為主管機關於七十五年七月十一日即
    公告禁止使用之藥品，屬於藥事法所規定之禁藥（即藥事法
    第二十二條第一款所稱之「經中央衛生主管機關明令公告禁
    止製造、調劑、輸入、輸出、販賣或陳列之毒害藥品」），
    不得持有及轉讓，竟基於販售以營利及轉讓之犯意，分別為
    附表犯罪事實欄所示犯行。又甲○○與乙○○原係男女朋友
    ，渠等明知海洛因、安非他命分係毒品危害防制條例第2條
    第2項第1款及第2款所規定之第一級及第二級毒品，不得非
    法販賣，乙○○竟基於販售海洛因、安非他命以營利之犯意
    ，於民國95年11月間某日，以不詳代價，向不詳姓名、年籍
    之人同時販入海洛因及安非他命後，分裝成每包0.05、0.1
    或0.2公克不等重量之包裝。乙○○承上開販賣毒品以營利
    之犯意，於95年11月間某日，因丁○○撥打乙○○所使用之
    門號0000000000號行動電話，聯繫乙○○有關購買安非他命
    事宜，雙方乃議定以每包0.05公克新台幣500元之價格成交
    （即附表編號四）。乙○○遂指示甲○○轉交分裝備妥之安
    非他命予丁○○，甲○○明知上情，仍基於幫助販賣第二級
    毒品之犯意，依乙○○上開指示，於同日不詳時間，在臺北
    縣蘆洲市○○路全國電子專賣店前，將乙○○所交付安非他
    命1包代為轉交丁○○，並由甲○○代乙○○收取販毒價款
    。96年3月間某日，丙○○撥打乙○○所使用之門號0000000
    000號行動電話，聯繫乙○○有關購買海洛因事宜，雙方議
    定以每包（重量不詳）500元之價格成交後（即附表編號一
    ），乙○○復指示甲○○轉交分裝備妥之海洛因予丙○○，
    甲○○明知上情，仍基於幫助販賣第一級毒品之犯意，依乙○○上開指示，於同日不詳時間，在臺北縣蘆洲市上址，將
    乙○○所交付海洛因1包代為轉交丙○○。嗣於96年4月24日
    14時許，經警持搜索票至臺北縣蘆洲市○○○路130之1號10
    樓執行搜索，當場查獲甲○○，並扣得安非他命1大包（毛
    重29.65公克）、安非他命11中包（共計毛重13.02公克）、
    安非他命11小包（共計毛重3.7公克）、海洛因6包（共計毛
    重5.72公克）、電子秤1臺、大分裝袋1包、小分裝袋3包、
    分裝工具3支、帳冊1本、電話簿2本、行動電話5具（門號分
    別為0000000000、0000000000、0000000000、0000000000
    、0000000000）等物。復於96年5月10日14時50分許，在臺
    北縣三重市○○街121巷2號5樓3室查獲乙○○，並扣得安非
    他命4包（共計毛重35.76公克）、海洛因2包（共計毛重5.0
    7公克）、電子磅秤1臺、分裝袋1號袋100個、分裝袋0號袋2
    50個、行動電話3具（門號分別為0000000000、0000000000
    、0000000000）等物。
二、案經臺北市政府警察局報請臺灣板橋地方法院檢察署檢察官
    偵查起訴。
    理  由
一、訊據被告乙○○對於前揭之事實，除否認有販賣第一級毒品
    之情事外，餘均坦承不諱，並辯稱我沒有販賣第一級毒品云
    云，被告甲○○對於前揭其事實坦承不諱，查證人丙○○於
    偵查中證稱其曾自96年3月間起至同年4月20日止施用毒品海
    洛因，所施用毒品皆係撥打被告乙○○之門號0000000000行
    動電話而洽購，先後共3、4次，價格為500元或1000元，甲○○曾為被告乙○○送過毒品1、2次，而被告乙○○、甲○○交付海洛因之地點在蘆洲市○○路上之全國電子專賣店或
    7-11商店門口等情（96年度偵字第9633號偵查卷第168頁）
    ；且證人丙○○於原審審理中復證稱曾以2000元價格向被告
    乙○○取得海洛因（原審卷第二宗97年12月15日審判筆錄第
    14頁）；參以證人丙○○於審理中證稱其係使用門號000000
    0000行動電話（原審卷第二宗97年12月15日審判筆錄第8頁
    ），而該門號行動電話於96年4月19日確與被告乙○○所使
    用行動電話有通話紀錄，及以暗語聯繫交易毒品之通訊內容
    （參通訊監察譯文表，附於臺北市政府警察局刑案偵查卷宗
    第66頁）；復參以證人甲○○於原審審理中證稱曾為被告乙○○交付海洛因予丙○○（原審卷第二宗97年12月15日審判
    筆錄第33頁），此外，並有海洛因6包（共計毛重5.72公克
    ，淨重4.63公克）、電子秤1臺、大分裝袋1包、小分裝袋3
    包、分裝工具3支、帳冊1本、電話簿2本、行動電話5具（門
    號0000000000、0000000000、0000000000、0000000000、0
    000000000）等物，及海洛因2包（共計毛重5.07公克，淨重
    4. 45公克）、電子磅秤1臺、分裝袋1號袋100個、分裝袋0
    號袋250個、行動電話3具（門號00000000 00、0000000000
    、0000000000）等物扣案足佐。被告乙○○確曾販賣海洛因
    予丙○○一節，應堪認定。至證人丙○○於偵查中證稱曾與
    乙○○交易毒品3、4次（96年度偵字第9633號偵查卷第16 8
    頁），惟對於具體時間並未明確證述，而公訴意旨亦僅泛稱
    被告乙○○以每包500元或1000元之價格販售海洛因予丙○○，並未指明其具體之時間、特定之次數，參以證人丙○○
    證稱甲○○曾為被告轉交毒品1、2次，而證人甲○○亦證稱
    曾為被告乙○○交付海洛因予丙○○，則依罪疑唯輕原則，
    應為有利被告乙○○之認定，即認被告乙○○係如附表編號
    一至三犯罪事實欄所示，分別販售海洛因予丙○○共3次。
    再被告乙○○於偵查中曾自白販賣毒品安非他命予丁○○1
    、2次（96年度偵字第11058號偵查卷第112、113頁），證人
    丁○○於偵查中證稱曾向被告乙○○購買毒品（96年度偵字
    第9633號偵查卷第203頁），且於原審審理中證稱曾於96年4
    月4日、同年月19日自被告乙○○處以500元代價取得安非他
    命（原審卷第二宗9 7年12月15日審判筆錄第20～22頁）；
    參以證人丁○○於偵查中證稱其係使用門號0000000000 行
    動電話（96年度偵字第9633號偵查卷第204頁），而該門號
    行動電話於96年4月1日曾與被告乙○○所使用行動電話通話
    ，並以暗語聯繫交易毒品事宜（參通訊監察譯文表，附於臺
    北市政府警察局刑案偵查卷宗第22頁）；復參以證人甲○○
    於原審審理中證稱曾為被告乙○○轉交安非他命予丁○○1
    次（原審卷第二宗97年12月15日審判筆錄第35、36頁），此
    外，並有甲基安非他命1大包、11中包、11小包（合計23 包
    ，驗後毛重46.7公克）、電子秤1臺、大分裝袋1包、小分裝
    袋3包、分裝工具3支、帳冊1本、電話簿2本、行動電話5具
    （門號0000000000、0000000000、00 00000000、0000000
     00、0000000000）等物（96年4月24日在甲○○處查獲部
    分），暨甲基安非他命4包（驗後淨重31. 62公克）、電子
    磅秤1臺、分裝袋1號袋100個、分裝袋0號袋250個、行動電
    話3具（0000000000、0000000000、0000000000）等物（96
    年5月10日在乙○○處查獲部分）扣案可資佐證。被告乙○○確曾販賣甲基安非他命予丁○○一節，應堪認定。至證人
    丁○○於偵查中證稱曾與乙○○交易毒品十多次，每次均為
    甲○○交付毒品及收取金錢（96年度偵字第96 33號偵查卷
    第203頁），惟僅泛稱自95年11月起進行交易，最後一次係9
    6年4月19日，而公訴意旨亦僅泛稱被告乙○○係自95年11月
    間某日起，在臺北縣蘆洲市○○○路與三民路口、蘆洲市○○路上之全國電子專賣店及7-11便利商店前等處，以每0.05
    公克500元之價格販售安非他命予丁○○，並未指明具體之
    時間、特定之次數；且遍查全卷資料，除證人丁○○上開證
    述之供述證據外，尚無足以佐證被告乙○○確實販賣安非他
    命予丁○○十多次之積極證據，則依罪疑唯輕原則，應為有
    利被告乙○○之認定，即認被告乙○○係如附表編號四、五
    、六犯罪事實欄所示，共販賣甲基安非他命予丁○○共3次
    。又被告乙○○於偵查中業就無償多次提供毒品海洛因、安
    非他命予戊○○部分供承不諱（96年度偵字第11058號偵查
    卷第112頁）。證人戊○○於偵查中證稱被告乙○○曾於96
    年4月底、96年5月初某日，無償提供毒品海洛因2次供其施
    用，及曾分別於95年10月間某日、96年5月10日，無償提供
    安非他命供其施用（96年度偵字第11058號偵查卷第108頁）
   ；且證人戊○○於原審審理中復證稱被告乙○○應曾2度提供
    海洛因2次供其施用，及被告乙○○曾在三重市○○路、仁
    華街租處提供安非他命供其施用，最後一次係96年5月10日
    （原審卷第二宗97年12月15日審判筆錄第27、28頁）。此外
    ，並有上開甲基安非他命合計23包（驗後毛重46.7公克）、
    甲基安非他命4包（驗後淨重31. 62公克）扣案可資佐證。
    被告確曾無償提供海洛因、甲基安非他命予戊○○一節，應
    堪認定。至證人戊○○於偵查中雖證稱被告乙○○曾提供安
    非他命十多次（96年度偵字第11058號偵查卷第108頁），惟
    對於具體時間並未明確證述，而公訴意旨亦僅泛稱被告乙○○係自95年10月間某日起，在臺北縣三重市○○街、仁華街
    及蘆洲市○○路等處，無償轉讓毒品海洛因、安非他命予戊○○，並未指明其具體之時間、特定之次數；且遍查全卷資
    料，除證人戊○○上開證述之供述證據外，亦無其他足以佐
    證被告乙○○轉讓海洛因、甲基安非他命予戊○○之積極證
    據，則依罪疑唯輕原則，應為有利被告乙○○之認定，即認
    被告乙○○係如附表編號七至十犯罪事實欄所示，分別轉讓
    海洛因、禁藥甲基安非他命予戊○○各2次。被告乙○○於
    偵查中曾供稱係以1兩約35公克6萬元之價格購入安非他命，
    則其復以0.05公克500元之價格售出，被告乙○○既係以1兩
    （按1台斤＝16兩＝0.6公斤＝600公克）6萬元之價格購入，
    即係以每37.5公克6萬元之單價購入，則其每公克之購入單
    價為1600元（60000÷37.5＝1600），每0.05公克之購入單
    價為80元（1600×0.05＝80），被告乙○○又以每0.05公克
    500元之價格售出，自屬獲利之行為。再按販賣毒品係違法
    行為，非可公然為之，亦無公定之價格，無論任何數量或包
    裝，均可任意分裝增減分量，而每次買賣之價差，亦隨時依
    雙方資力、關係之深淺、需求之數量、來源是否充裕、販賣
    者是否渴求資金、查緝是否嚴緊、購買者被查獲時供述購買
    對象之可能性之風險評估等，而異其標準，非可一概而論，
    販賣之利得除經坦承及價量俱臻明確外，委難察得實情，販
    賣之人從價差或量差中牟利方式雖異，但其圖利之非法販賣
    行為則一，本案被告乙○○雖否認販賣前揭之第一級毒品，
    但尚難執此遽行推翻已明確之前證，致知過坦承者難辭刑責
    ，而否認狡儈者反得逞僥倖，有失事理之平，被告乙○○雖
    矢口否認販賣前揭之第一級毒品，致無從得知被告乙○○賣
    出後可賺取之買賣價差，惟政府對毒品非法交易向來查禁森
    嚴，重罰而不寬貸，此應為智慮健全之成年人所得知悉，且
    海洛因、甲基安非他命價格昂貴，取得不易，苟非有利可圖
    ，應無甘冒遭查緝法辦施以重刑之風險而平白無故為他人取
    得海洛因之理。是被告乙○○前揭基於販賣前揭之毒品從中
    賺取買賣價差牟利之意圖及事實，亦堪認定，此外，扣案之
    海洛因6包（共計毛重5.72公克）經以化學呈色法、氣相層
    析質譜儀分析法鑑定結果，均含海洛因成分，合計淨重4.63
    公克（空包裝總重1.56公克），純度34.60%，純質淨重1.60
    公克，有法務部調查局96年6月8日調科壹字第09623049780
    號鑑定書在卷足稽（96年度偵字第11526號偵查卷第138頁）
    ；扣案之海洛因2包（共計毛重5.07公克）經以化學呈色法
    、氣相層析質譜儀分析法鑑定結果，均含海洛因成分，合計
    淨重4.45公克（空包裝總重0.71公克），純度55.11%，純質
    淨重2.45公克，有法務部調查局96年6月19日調科壹字第096
    23052580號鑑定書在卷足稽（96年度偵字第12708號偵查卷
    第200頁）；扣案疑似安非他命白色晶體1大包、11中包、11
    小包，合計23包（驗後毛重46.7公克），經隨機抽取鑑定，
    檢出甲基安非他命成分，亦有內政部警政署刑事警察局96年
    5月29日刑鑑字第0960068587號鑑定書影本附卷足考（96年
    度偵字第9633號偵查卷第201頁）；另扣案疑似安非他命白
    色晶體4包（驗後淨重31.62公克），經隨機抽取鑑定，檢出
    甲基安非他命成分，亦有內政部警政署刑事警察局96年6月1
    3日刑鑑字第0960080860號鑑定書影本附卷足考（96年度偵
    字第12708號偵查卷第187頁），俱徵被告乙○○前揭不利於
    己之販賣毒品安非他命之自白與事實相符。雖被告乙○○於
    原審審理時翻異其詞，辯稱伊於檢察官訊問時，因毒癮發作
    、意識不清楚，不記得所說內容云云。惟查被告乙○○於96
    年5月11日於臺灣板橋地方法院檢察署檢察官訊問時（96年
    度偵字第11058號偵查卷第112、113頁），對於販賣毒品之
    時間、地點、對象、數量、價格等細節，均明確供述，倘非
    其意識狀態正常而能明瞭問題內容，並曾親身經歷，衡情應
    無為上開詳實陳述之可能。被告乙○○上開所辯，無非卸責
    之詞，顯不足採。再甲基安非他命屬毒品危害防制條例規範
    之第二級毒品，而按安非他命類（Ａｍｐｈｅｔａｍｉｎｅ
    —ｌｉｋｅ）藥品，前經行政院衛生署七十五年七月十一日
    衛署藥字第五九七六二七號公告，為有效管理安非他命類藥
    品與其衍生物之鹽類及其製劑，重申公告禁止使用，而認屬
    於藥事法規之禁藥，是以甲基安非他命不僅分屬毒品危害防
    制條例所規定之第二級毒品，亦屬於藥事法所規定之禁藥，
    殆無疑義。綜上，被告乙○○如附表所示，分別販賣海洛因
    、甲基安非他命予丙○○、丁○○以營利，及無償轉讓海洛
    因、禁藥甲基安非他命予戊○○之犯罪事實，事證明確，堪
    予認定。被告甲○○就其前揭之事實坦承不諱，其自白曾為
    乙○○轉交毒品部分，復經證人丙○○、丁○○於偵查中結
    證明確（96年度偵字第9633號偵查卷第168、203頁）。此外
    ，並有通訊監察譯文表在卷可參，俱徵被告甲○○前揭不利
    於己之自白與事實相符。本件丙○○撥打乙○○所使用之門
    號0000000000號行動電話，與其親自交易，被告甲○○曾幫
    乙○○轉交毒品1、2次，業據證人丙○○於偵查中結證屬實
    （96年度偵字第9633號偵查卷第168頁），惟證人對於被告
    甲○○所涉犯行之具體時間並未明確證述，公訴意旨亦未指
    明被告甲○○所涉上開犯行之次數，依罪疑唯輕原則，應認
    被告甲○○僅代乙○○轉交海洛因予丙○○1次。又證人丁○○於偵查中證稱曾與乙○○交易毒品十多次，每次均為被
    告甲○○交付毒品及收取金錢（96年度偵字第9633號偵查卷
    第203頁），惟對於具體時間並未明確證述，而公訴意旨亦
    僅泛稱被告甲○○係自95年11月間某日起，在臺北縣蘆洲市
    ○○○路與三民路口、蘆洲市○○路上之全國電子專賣店及
    7-11便利商店前等處，以每0.05公克500元之價格販售安非
    他命予丁○○，並未指明其具體之時間、特定之次數，且遍
    查全卷資料，除證人丁○○上開證述之供述證據外，尚無足
    以佐證被告甲○○多次交付安非他命予丁○○之積極證據，
    則依罪疑唯輕原則，應為有利被告甲○○之認定，即認被告
    甲○○僅代乙○○轉交安非他命予丁○○1次。綜上，
    本件事證明確，被告甲○○犯行堪予認定。
二、按海洛因、甲基安非他命分屬毒品危害防制條例第2條第2項
    第1、2款規定之第一、二級毒品，核被告乙○○附表編號一
    至三所為，係犯同條例第4條第1項販賣第一級毒品罪、附表
    編號四至六所為係犯同條第2項販賣第二級毒品罪，附表編
    號七至八所為係犯同條第8條第1項轉讓第一級毒品罪。又按
    安非他命類業經行政院衛生署於69年12月8日以衛署藥字第3
    01124號公告自69年12月8日起禁止輸入、製造，自70年6月1
    日起禁止販賣，並於75年7月11日衛署藥字第597627號公告
    一概禁止使用，此有該等函文可查，自屬藥事法所規範之禁
    藥。又毒品危害防制條例第8條第2項之轉讓第二級毒品罪及
    藥事法第83條第1項之轉讓禁藥罪，同有處罰之規定，而毒
    品危害防制條例第8條第6項規定，轉讓毒品達一定數量者，
    加重其刑至2分之1，其標準由行政院定之。依行政院於93年
    1月7日發布之「轉讓持有毒品加重其刑之數量標準」第2條
    規定：「轉讓、持有毒品達一定數量者，加重其刑至2分之1
    ，其標準如下：一、第一級毒品：淨重5公克以上。二、第
    二級毒品：淨重10公克以上。．．．前項所稱淨重，指除去
    包裝後之毒品重量」，本件由證人戊○○96年5月10日所查
    獲之安非他命2小包數量分別為毛重0.69、0.4公克，而被告
    轉讓與戊○○共計2次，尚未達加重刑罰之標準，則毒品危
    害防制條例第8條第2項於92年7月9日總統令修正公布，於93
    年1月9日施行，該條項之轉讓第二級毒品罪之法定最重本刑
    為有期徒刑5年，被告無法定加重其刑之事由，而藥事法第8
    3條第1項之轉讓禁藥罪，係於93年4月21日修正公布，同年
    月23日施行，其法定最重本刑為有期徒刑7年，2者相較，後
    者為後法且為重罪，依法條競合關係，應適用較重之後法論
    以藥事法第83條第1項之轉讓禁藥罪。核被告乙○○附表編
    號九至十所示轉讓甲基安非他命予戊○○之所為，係犯藥事
    法第83條第1項之轉讓禁藥罪。被告乙○○販賣及轉讓海洛
    因、甲基安非他命前後持有第一、二級毒品之低度行為，分
    別為其販賣、轉讓之高度行為所吸收，均不另論罪。被告乙○○所犯附表各罪均犯意各別，行為互殊，均應分論併罰。
    被告乙○○所犯附表編號七犯行，其犯罪時間在96年4月24
    日以前，應依法減其刑期二分之一。又按海洛因、安非他命
    分屬毒品危害防制條例第2條第2項第1、2款規定之第一、二
    級毒品，核被告甲○○所為，係犯刑法第30條第1項及毒品
    危害防制條例第4條第1項、第2項之幫助販賣第一級、第二
    級毒品罪。公訴意旨認被告甲○○係犯同條例第4條第1項、
    第2項之販賣第一級、第二級毒品罪，惟按毒品危害防制條
    例之立法目的，乃特別為防制毒品危害，藉以維護國民身心
    健康，進而維持社會秩序，俾免國家安全之陷於危殆。其中
    第4條第1項對於販賣第一級毒品者，所處死刑、無期徒刑之
    法定刑規定，係本於特別法嚴禁毒害之目的而為之處罰，乃
    維護國家安全、社會秩序及增進公共利益所必要，無違憲法
    第23條之規定，與憲法第15條亦無牴觸，固據司法院釋字第
    476號解釋在案。惟販賣毒品罪之歸責基礎，在於販毒者將
    毒品置於購毒者之支配範圍內，致不僅危害購毒者之身體、
    健康法益，亦危及社會秩序、國家安全，故於解釋、適用上
    開條文規定時，應考量其規範目的、行為型態、交易結構，
    庶免執簡失平、苛刑失衡，致生用法失當之弊。本件係共同
    被告乙○○自行向不詳人士販入毒品，並與丙○○、丁○○
    直接議定有關毒品交易之重要內容，就所販售海洛因、安非
    他命之數量、金額及交易時間、地點等重要事項，與渠等達
    成意思合致，再由被告甲○○轉交毒品。準此，就販賣毒品
    罪之歸責基礎而言，係因乙○○之販入行為，致生將毒品置
    於購毒者支配範圍內之危險；就行為型態而言，乙○○係居
    於販入毒品及聯繫、接洽購毒者之支配地位，並形成毒品流
    入市場之主要因素；就交易結構而言，乙○○係購毒者所認
    知之交易對象，並主導、決定構成毒品買賣之重要條件，其
    屬販賣毒品罪之處罰對象，自無疑義。至被告甲○○與乙○○間，並無積極證據足認有販售毒品之犯意聯絡，就主觀犯
    意而言，原難科以販賣毒品罪之刑責。再被告甲○○僅係依
    乙○○之指示，將乙○○已販入並支配之海洛因、安非他命
    等毒品，代為轉交向游某購毒之丙○○、丁○○等人，被告
    甲○○既非毒品交易之主體，亦無支配毒品交易條件之實力
    ，核其法律上地位，僅屬輔助乙○○履行非法債務之使用人
    ，顯與乙○○所涉販賣第一級、第二級毒品之犯罪構成要件
    行為有間，如僅因其受乙○○指示而擔負轉交毒品或收取款
    項之附隨角色，即認屬構成要件之行為，而須同負販賣毒品
    之嚴厲刑責，自易流於以簡易公式詮釋法律而失其平，適用
    嚴刑未加區分而失其衡，導致認事用法顯失妥當之結果，應
    非立法本意。故被告甲○○所為，僅構成幫助販賣毒品罪。
    又販賣毒品罪，並不以販入後復行賣出為構成要件，只要以
    營利之目的，將毒品購入或賣出，有一於此，其犯罪即屬完
    成，惟如販入後復行賣出一次，亦僅成立一販賣罪，並非認
    有二次之犯罪行為，最高法院96年度台上字第416號判決意
    旨足資參酌。本件係乙○○基於販售毒品海洛因、安非他命
    以營利之犯意，先向不詳人士同時販入海洛因及安非他命，
    則乙○○以營利之目的，同時販入海洛因及安非他命之時，
    其所涉販賣毒品罪即屬完成；且乙○○以一行為販入第一級
    毒品海洛因、第二級毒品安非他命之行為，乃以一行為同時
    觸犯二罪名，為想像競合犯，原應依刑法第55條規定，從一
    重之販賣第一級毒品罪處斷。至乙○○販入後復行第一次賣
    出之行為，業包括於原所成立之犯行，僅成立一販賣毒品罪
    。而被告甲○○係依乙○○之指示，代為轉交毒品予向乙○○購毒之丙○○、丁○○等人各1次，又因公訴意旨就被告
    甲○○之行為並未指明特定、具體之時間，尚無從排除被告
    甲○○所幫助販賣之毒品係乙○○販入後所第一次賣出者之
    情形，則依罪疑有利被告原則，被告甲○○上開幫助犯行，
    應認係乙○○販入上開毒品後復為第一次賣出犯行之幫助犯
    ，自應論以幫助販賣第一級、第二級毒品罪。再乙○○上開
    販入行為既原應論以販賣第一級毒品罪，則被告甲○○上開
    幫助犯行亦應從一重論以幫助販賣第一級毒品罪。被告甲○○因幫助乙○○販賣海洛因、安非他命而持有第一級、第二
    級毒品之低度行為，為其幫助販賣之高度行為所吸收，均不
    另論罪。從而，公訴意旨認被告甲○○與乙○○為販賣第一
    級、第二級毒品罪之共同正犯，容有未洽，起訴法條應予變
    更。被告甲○○基於幫助之故意，而為犯罪構成要件以外之
    行為，為幫助犯，依刑法第30條第2項規定，減輕其刑。末
    查被告甲○○所犯幫助販賣第一級毒品罪之法定刑為死刑或
    無期徒刑，處無期徒刑者，得併科1000萬元以下罰金，惟被
    告甲○○為本件犯行時甫成年未久，涉世未深，社會經驗不
    足，其因與年長5歲之共同被告乙○○交往，進而同居，行
    為舉止沾染惡習，深陷毒品泥淖而無法自拔，復因依同居人
    乙○○之指示行事而觸法，其本人並未獲得實質利益，依其
    情節，客觀上顯可憫恕，本院認倘科以最低刑度，仍嫌過苛
    ，有失立法本旨，酌依刑法第59條規定減輕其刑，並與幫助
    犯遞減輕之。又按被告以外之人於偵查中向檢察官所為之陳
    述，除顯有不可信之情況者外，得為證據，刑事訴訟法第15
    9條之1第2項亦定有明文。查證人丙○○、丁○○、戊○○
    於偵查中經檢察官以證人身分傳訊具結所為之證述，為被告
    以外之人於偵查中向檢察官所為之陳述，除顯有不可信之情
    況者外，原則上得作為證據，且為保障被告對上開證人之詰
    問權，原審依據被告之聲請傳訊上開證人到庭進行交互詰問
    ，而檢察官及被告、辯護人均就上開證人於偵查中之證述事
    項詰問各該證人，亦足認被告就上開證人於偵查之證言，已
    行使反對詰問權，且證人丙○○、丁○○、戊○○於偵查中
    向檢察官所為之陳述，亦經具結在案，復無證據證明有顯不
    可信之情況，自有證據能力。復按被告以外之人於審判外之
    言詞或書面陳述，除法律有規定者外，不得作為證據，刑事
    訴訟法第159條第1項定有明文，此乃傳聞證據之法則。次按
    傳聞法則之重要理論依據，在於傳聞證據未經當事人之反對
    詰問予以核實，乃予排斥，惟若當事人已放棄對原供述人之
    反對詰問權，於法院審判時表明同意該等傳聞證據可作為證
    據，基於證據資料愈豐富，愈有助於真實發現之理念，並貫
    徹刑事訴訟法修法加重當事人進行主義之精神，確認當事人
    對於證據能力有處分權之制度，傳聞證據經當事人同意作為
    證據，法院認為適當者，亦得為證據。另當事人於調查證據
    時，對於傳聞證據表示「沒有意見」、「對於證據調查無意
    見」，而未於言詞辯論終結前聲明異議，應視為已有將該等
    傳聞證據採為證據之同意，刑事訴訟法第159條之5亦規定甚
    明。被告乙○○及甲○○及其原審選任辯護人於原審審理時
    已表明對於通訊監察譯文之證據能力無意見，且於言詞辯論
    終結迄未聲明異議，依刑事訴訟法第159條之5第2項規定，
    視為已同意通訊監察譯文具有證據能力，可作為證據，審酌
    上開證據並非非法取得，亦無證明力明顯過低之情形，自得
    採為證據。至本判決其他所引書證、物證，被告、辯護人、
    檢察官於本院審理中，均不爭執其證據能力，復未於言詞辯
    論終結前聲明異議，且經核並無顯不可信之情況，依刑事訴
    訟法第159條之4、第159條之5第2項，均有證據能力。
三、原審就被告乙○○轉讓第一級毒品海洛因部分（即附表編號
    七、八部分）及甲○○部分認被告二人犯行明確，分別適用
    毒品危害防制條例第8條第1項、中華民國九十六年罪犯減刑
    條例第2條第1項第3款、第7條，毒品危害防制條例第4條第1
    項、第2項，刑法第11條、第30條第1項前段、第2項、第55
    條、第59條之規定，並審酌被告乙○○轉讓海洛因，戕害他
    人健康，兼衡被告之素行、智識程度，渠等犯罪之動機、目
    的、手段，暨被告犯罪後之態度等一切情狀，認被告乙○○
    轉讓第一級毒品，處有期徒刑壹年貳月，減為有期徒刑柒月
    。又乙○○轉讓第一級毒品，處有期徒刑壹年貳月等，經核
    於法並無違誤，量刑亦屬妥適，被告乙○○上訴認原審量刑
    太重等為無理由，應予駁回。原審並爰審酌海洛因、安非他
    命具有高度成癮性，戒解不易，嚴重危害國人身心健康，為
    國法所厲禁，被告甲○○明知海洛因、安非他命係毒品危害
    防制條例所列管之毒品，仍幫助共同被告乙○○販售之，藐
    視公共規範，應予非難，兼衡被告甲○○之素行、智識程度
    ，及其犯罪之動機、目的、手段，暨於審理中坦承犯行、俱
    見悔意之態度等一切情狀，認被告甲○○幫助販賣第一級毒
    品，處有期徒刑柒年拾月等，經核於法並無不當，量刑亦屬
    妥適，公訴人上訴指摘原判決此部分不當，為無理由，應予
    駁回。又原判決以被告乙○○就附表編號一至六及編號九至
    十所示之犯行，罪證明確予以論罪科刑，固非無見。惟查扣
    案之新臺幣參拾柒萬肆仟參佰元，並無積極之事證足以證明
    係販賣第一級、第二級毒品之所得，原判決在其附表編號一
    至六裡均諭知沒收，且未分別何者屬販賣第一級毒品之所得
    、何者屬販賣第二級毒品之所得，尚有未洽，再原判決附表
    編號九至十所示之犯行，按甲基安非他命雖係第二級毒品，
    但其亦屬於藥事法所稱之禁藥（即藥事法第二十二條第一款
    所稱之「經中央衛生主管機關明令公告禁止製造、調劑、輸
    入、輸出、販賣或陳列之毒害藥品」）。而明知為禁藥而轉
    讓者，藥事法第八十三條亦定有處罰明文。故行為人明知為
    禁藥即甲基安非他命而轉讓予他人者，除成立毒品危害防制
    條例第八條第二項之轉讓第二級毒品罪外，亦構成藥事法第
    八十三條第一項之轉讓禁藥罪，此係屬同一犯罪行為而同時
    有二種法律可資處罰之法條（規）競合情形，應依「重法優
    於輕法」、「後法優於前法」等法理，擇一處斷。按毒品危
    害防制條例第八條第二項轉讓第二級毒品罪之法定本刑為六
    月以上五年以下有期徒刑，得併科新台幣七十萬元以下罰金
    。而九十三年四月二十一日修正後藥事法第八十三條第一項
    轉讓禁藥罪之法定本刑為七年以下有期徒刑，得併科新台幣
    五百萬元以下罰金。則修正後藥事法第八十三條第一項之罪
    之法定本刑，顯較毒品危害防制條例第八條第二項之罪之法
    定本刑為重，依前述「重法優於輕法」之法理，轉讓甲基安
    非他命之行為，自應優先適用藥事法第八十三條第一項之規
    定處斷，最高法院九十六年度台上字第三五八二號、九十七
    年度台上字第三四九０號判決可資參酌，原判決就此部分適
    用毒品危害防制條例第8條第2項之規定論處，尚有未洽，被
    告就此部分上訴否認有前揭販賣第一級毒品之犯行及原審量
    刑太重等提起上訴為無理由，惟原判決此部分既有前揭可議
    之處，自應由本院將原判決就被告乙○○附表編號一至六及
    編號九至十所示之部分及定執行部分撤銷改判，爰審酌海洛
    因、甲基安非他命具有高度成癮性，戒解不易，嚴重危害國
    人身心健康，為國法所厲禁，被告乙○○誘於厚利，恣意販
    售及轉讓禁藥甲基安非他命，戕害他人健康，數量非微，獲
    益甚鉅，惡性重大，兼衡被告之素行、智識程度，犯罪之動
    機、目的、手段，暨被告犯罪後之態度等一切情狀，分別量
    處如附表編號一至六及編號九至十所示之刑，扣案之甲基安
    非他命1大包、11中包、11小包（合計23包，驗後毛重46.7
    公克）、海洛因6包（共計毛重5.72公克，淨重4.63公克）
    ，及甲基安非他命4包（驗後淨重31.62公克）、海洛因2包
    （共計毛重5.07公克，淨重4.45公克），為查獲之毒品，不
    問屬於犯人與否，應依毒品危害防制條例第18條第1項前段
    規定，沒收銷燬之。扣案之電子磅秤1臺、大分裝袋1包、小
    分裝袋3包、分裝工具3支、帳冊1本、電話簿2本、行動電話
    5具（門號0000000000、0000000000、0000000000、0000000
    000、0000000000），及電子磅秤1臺、分裝袋1號袋100個、
    分裝袋0號袋250個、行動電話3具（門號0000000000、000
    0000000、0000000000）等物，均係被告乙○○所有，核其
    性質足資確認海洛因、甲基安非他命之數量及供分裝販售之
    用，應依法沒收。被告乙○○販賣毒品所得之財物新臺幣伍
    仟元屬被告乙○○因犯罪所得之財物，雖均未扣案，惟仍
    應依同條例第19條第1項規定沒收，如全部或一部不能沒收
    時，以其財產抵償之並與前開其被駁回之部分定其應執行
    之刑，至扣案之現金368,000元及6,300元，合計374,300元
    ，並無積極之事證足資證明係被告乙○○販賣第一級、第二
    級毒品之所得，不予宣告沒收。
據上論斷，應依刑事訴訟法第368條、第369條第1項前段、第364
條、第299條第1項前段，毒品危害防制條例第4條第1項、第2項
、第18條第1項前段、第19條第1項，藥事法第83條第1項，刑法
第11條、第37條第1項、第38條第1項第2款、第51條第4款判決如
主文。
本案經檢察官曾忠己到庭執行職務。
中    華    民    國    98    年    5     月    12    日
                  刑事第九庭  審判長法  官  陳貽男
                                    法  官  周盈文
                                    法  官  許宗和
以上正本證明與原本無異。
如不服本判決，應於收受送達後10日內向本院提出上訴書狀，其
未敘述上訴之理由者並得於提起上訴後10日內向本院補提理由書
（均須按他造當事人之人數附繕本）「切勿逕送上級法院」。
                                    書記官  林淑貞
中    華    民    國    98    年    5    月     21    日
附表
┌──┬─────────────┬───────────────┐
│編號│        犯罪事實          │          主    文            │
│    │  （貨幣單位：新臺幣）    │                              │
├──┼─────────────┼───────────────┤
│    │民國96年3 月間某日，丙○○│乙○○販賣第一級毒品，處無期徒│
│    │撥打乙○○所使用之門號0930│刑，禠奪公權終身。扣案之海洛因│
│    │541429號行動電話，聯繫游輝│陸包（淨重4.63公克）、海洛因貳│
│    │銘有關購買海洛因事宜，雙方│包（淨重4.45公克），沒收銷燬之│
│    │議定以每包（重量不詳）500 │；扣案之電子磅秤壹臺、大分裝袋│
│    │元之價格成交後，乙○○乃指│壹包、小分裝袋參包、分裝工具參│
│ 一 │示其女友甲○○轉交分裝備妥│支、帳冊壹本、電話簿貳本、行動│
│    │之海洛因予丙○○。甲○○遂│電話伍具（門號0000000000、0930│
│    │依乙○○上開指示，於同日不│541429、0000000000、0000000000│
│    │詳時間，在臺北縣蘆洲市三民│、0000000000），及電子磅秤壹臺│
│    │路全國電子專賣店前，將游輝│、分裝袋1 號袋壹佰個、分裝袋0 │
│    │銘所交付海洛因1包代為轉交 │號袋貳佰伍拾個、行動電話參具（│
│    │丙○○。                  │門號0000000000、0000000000、  │
│    │                          │0000000000）、販賣毒品所得之財│
│    │                          │物新臺幣伍佰元沒收，如全部或一│
│    │                          │部不能沒收時，以其財產抵償之。│
├──┼─────────────┼───────────────┤
│    │96年4 月間某日（4 月19日以│乙○○販賣第一級毒品，處無期徒│
│    │前），丙○○撥打乙○○所使│刑，禠奪公權終身。扣案之海洛因│
│    │用之門號0000000000號行動電│陸包（淨重4.63公克）、海洛因貳│
│    │話，聯繫乙○○有關購買海洛│包（淨重4.45公克），沒收銷燬之│
│    │因事宜，雙方議定以每包（重│；扣案之電子磅秤壹臺、大分裝袋│
│    │量不詳）1000元之價格成交後│壹包、小分裝袋參包、分裝工具參│
│ 二 │，乙○○復於同日不詳時間，│支、帳冊壹本、電話簿貳本、行動│
│    │在臺北縣蘆洲市○○路上址，│電話伍具（門號0000000000、0930│
│    │將海洛因1 包交付丙○○。  │541429、0000000000、0000000000│
│    │                          │、0000 000000），及電子磅秤壹 │
│    │                          │臺、分裝袋1 號袋壹佰個、分裝袋│
│    │                          │0 號袋貳佰伍拾個、行動電話參具│
│    │                          │（門號0000000000、0000000000、│
│    │                          │0000000000）、販賣毒品所得之財│
│    │                          │物新臺幣壹仟元沒收，如全部或一│
│    │                          │部不能沒收時，以其財產抵償之。│
├──┼─────────────┼───────────────┤
│    │96年4 月19日，丙○○撥打游│乙○○販賣第一級毒品，處無期徒│
│    │輝銘所使用之門號0000000000│刑，禠奪公權終身。扣案之海洛因│
│    │號行動電話，聯繫乙○○有關│陸包（淨重4.63公克）、海洛因貳│
│    │購買海洛因事宜，雙方議定以│包（淨重4.45公克），沒收銷燬之│
│    │每包（重量不詳）2000元之價│；扣案之電子磅秤壹臺、大分裝袋│
│    │格成交後，乙○○於同日不詳│壹包、小分裝袋參包、分裝工具參│
│    │時間，在臺北縣樹林市某堤防│支、帳冊壹本、電話簿貳本、行動│
│ 三 │附近，將海洛因1 包交付周宏│電話伍具（門號0000000000、0930│
│    │隴。                      │541429、0000000000、0000000000│
│    │                          │、0000 000000），及電子磅秤壹 │
│    │                          │臺、分裝袋1 號袋壹佰個、分裝袋│
│    │                          │0 號袋貳佰伍拾個、行動電話參具│
│    │                          │（門號0000000000、0000000000、│
│    │                          │0000000000）、販賣毒品所得之財│
│    │                          │物新臺幣貳仟元沒收，如全部或一│
│    │                          │部不能沒收時，以其財產抵償之。│
├──┼─────────────┼───────────────┤
│    │乙○○於95年11月間某日，因│乙○○販賣第二級毒品，處有期徒│
│    │丁○○撥打其所使用之門號09│刑柒年陸月。扣案之電子磅秤壹臺│
│    │00000000號行動電話，聯繫游│、大分裝袋壹包、小分裝袋參包、│
│    │輝銘有關購買甲基安非他命事│分裝工具參支、帳冊壹本、電話簿│
│    │宜，雙方乃議定以每包0.05公│貳本、行動電話伍具（門號093049│
│    │克500 元之價格成交。乙○○│8545、0000000000、0000000000、│
│    │乃指示甲○○轉交分裝備妥之│0000000000、0000000000） ，及 │
│ 四 │甲基安非他命予丁○○，李悅│電子磅秤壹臺、分裝袋1 號袋壹佰│
│    │臻遂依乙○○上開指示，於同│個、分裝袋0 號袋貳佰伍拾個、行│
│    │日不詳時間，在臺北縣蘆洲市│動電話參具（門號0000000000、09│
│    │三民路全國電子專賣店前，將│00000000、0000000000）、販賣毒│
│    │乙○○所交付甲基安非他命1 │品所得之財物新臺幣伍佰元沒收，│
│    │包代為轉交丁○○。        │如全部或一部不能沒收時，以其財│
│    │                          │產抵償之。                    │
├──┼─────────────┼───────────────┤
│    │乙○○於96年4 月4 日，因林│乙○○販賣第二級毒品，處有期徒│
│    │漢忠撥打乙○○所使用之門號│刑柒年陸月。扣案之甲基安非他命│
│    │0000000000號行動電話，聯繫│壹大包、拾壹中包、拾壹小包（合│
│    │乙○○有關購買甲基安非他命│計貳拾參包，驗後毛重46.7公克）│
│    │事宜，雙方乃議定以每包0.05│、甲基安非他命肆包（驗後淨重  │
│    │公克500 元之價格成交。游輝│31 .62 公 克），沒收銷燬之；扣│
│    │銘於同日不詳時間，在臺北縣│案之電子磅秤壹臺、大分裝袋壹包│
│    │蘆洲市○○路全國電子專賣店│、小分裝袋參包、分裝工具參支、│
│    │前，將甲基安非他命1 包交付│帳冊壹本、電話簿貳本、行動電話│
│ 五 │丁○○。                  │伍具（門號0000000000、00000000│
│    │                          │29 、0000000000 、0000000000、│
│    │                          │0000 000000），及電子磅秤壹臺 │
│    │                          │、分裝袋1 號袋壹佰個、分裝袋0 │
│    │                          │號袋貳佰伍拾個、行動電話參具（│
│    │                          │門號0000000000 、0000000000、 │
│    │                          │0000000000）、販賣毒品所得之財│
│    │                          │物新臺幣伍佰元沒收，如全部或一│
│    │                          │部不能沒收時，以其財產抵償之。│
├──┼─────────────┼───────────────┤
│    │乙○○於96年4 月19日，因林│乙○○販賣第二級毒品，處有期徒│
│    │漢忠撥打乙○○所使用之門號│刑柒年陸月。扣案之甲基安非他命│
│    │0000000000號行動電話，聯繫│壹大包、拾壹中包、拾壹小包（合│
│ 六 │乙○○有關購買甲基安非他命│計貳拾參包，驗後毛重46.7公克）│
│    │事宜，雙方乃議定以每包0.05│、甲基安非他命肆包（驗後淨重  │
│    │公克500 元之價格成交。游輝│31.62 公克），沒收銷燬之；扣案│
│    │銘遂於同日不詳時間，在臺北│之電子磅秤壹臺、大分裝袋壹包、│
│    │縣蘆洲市○○路全國電子專賣│小分裝袋參包、分裝工具參支、帳│
│    │店前，將甲基安非他命1 包交│冊壹本、電話簿貳本、行動電話伍│
│    │付丁○○。                │具（門號0000000000、0000000000│
│    │                          │、0000000000、0000000000、0916│
│    │                          │225584） ，及電子磅秤壹臺、分 │
│    │                          │裝袋1 號袋壹佰個、分裝袋0號袋 │
│    │                          │貳佰伍拾個、行動電話參具（門號│
│    │                          │0000 000000 、0000000000、0970│
│    │                          │038042）、販賣毒品所得之財物新│
│    │                          │臺幣伍佰元沒收，如全部或一部不│
│    │                          │能沒收時，以其財產抵償之。    │
├──┼─────────────┼───────────────┤
│    │乙○○於95年10月間某日，在│乙○○轉讓第一級毒品，處有期徒│
│ 七 │臺北縣三重市○○路租處，無│刑壹年貳月，減為有期徒刑柒月。│
│    │償提供海洛因予戊○○施用。│                              │
├──┼─────────────┼───────────────┤
│    │乙○○於96年5 月初某日，在│乙○○轉讓第一級毒品，處有期徒│
│ 八 │臺北縣三重市○○街121 巷2 │刑壹年貳月。                  │
│    │號5 樓3 室租處，無償提供海│                              │
│    │洛因予戊○○施用。        │                              │
├──┼─────────────┼───────────────┤
│    │乙○○於96年4 月底某日 (4 │乙○○明知為禁藥而轉讓，處有期│
│ 九 │月25日以後)， 在上開臺北縣│徒刑捌月。                    │                │期徒刑柒年拾月。    │
│    │三重市○○街租處，無償提供│                              │
│    │甲基安非他命予戊○○施用。│                              │
├──┼─────────────┼───────────────┤
│    │乙○○於96年5 月10日，在上│乙○○明知為禁藥而轉讓，處有期│
│ 十 │開臺北縣三重市○○街租處，│徒刑捌月。                    │
│    │無償提供甲基安非他命予施智│                              │
│    │閔施用。                  │                              │
└──┴─────────────┴───────────────┘


司法院資訊處製作；財團法人民間司法改革基金會備份。
